臺灣高等法院刑事裁定　　　　　　　　　100年度抗字第624號
抗　告　人
即　被　告　陳志明
選任辯護人　盧國勳律師
　　　　　　蔡行志律師
上列抗告人即聲請人因重利案件，不服臺灣板橋地方法院中華民
國100年4月14日所為裁定（100年度聲判字第15號），提起抗告
，本院裁定如下：
    主  文
抗告駁回。
    理  由
一、原裁定意旨略以：聲請人即告訴人邱柏元係於民國99年3月5
    日向被告陳志明借貸新臺幣（下同）40萬元，先行預扣利息
    4萬元，被告陳志明實際交付聲請人之金額為36萬元，雙方
    並約定每15日為1期，每期利息2萬元一節，業據聲請人陳稱
    甚詳，並有借據1紙與本票4紙在卷可佐（見99年度偵字第25
    419號卷第46至48頁），堪認被告陳志明確涉有重利罪嫌。
    且依前述之借據1紙與本票4張，均有保證人邱秋義之簽名，
    顯見聲請人與被告陳志明間之金錢關係，邱秋義確實有在場
    ，則邱秋義就聲請人與被告陳志明間之金錢借貸關係，究為
    合夥或借貸，如為借貸則是否約定利息以及利息若干，乃居
    於關鍵地位，且聲請人係透過李正欽之介紹而向被告陳志明
    借款，顯示李正欽與被告陳志明之間，具有一定之情誼，李
    正欽之證述是否客觀、中立，有無偏頗被告陳志明，均待斟
    酌，而檢察官於99年10月22日傳訊證人邱秋義到案時，並未
    就被告陳志明與聲請人間之金錢關係，對邱秋義進行訊問，
    致無從釐清被告陳志明與聲請人間之金錢關係究為借貸或合
    夥，如為借貸，有無收取利息，以及證人李正欽之證詞是否
    與事實相符，原不起訴處分及臺灣高等法院檢察署之駁回再
    議決定，均未依職權傳喚證人邱秋義到庭釐清，僅片面採納
    介紹人李正欽之證詞，認定被告陳志明未涉犯重利罪嫌，尚
    有未洽，從而聲請人就被告陳志明涉犯重利部分為交付審判
    之聲請，為有理由，應予准許等語。
二、抗告意旨略以：
(一)原裁定雖以告訴人之指述，借據本票4 紙認定抗告人確涉有
    重利罪嫌，惟原偵查不起訴處分，業據證人李正欽於偵查中
    證稱：伊係邱柏元公司司機，陳志明借款給邱柏元當時伊有
    在場，原本邱柏元是要找陳志明合夥開公司，後來陳志明不
    熟悉公司營運，故改以借貸方式借款予邱柏元，當時並無談
    到利息等語（見99年度偵字第25419 號卷第136 頁），且告
    訴人及證人邱秋義於99年10月22日偵查時，就李正欽上開作
    證內容，經檢察官最後尚問有沒有其他陳述時，兩人均答沒
    有（見99年度偵字第25419 號卷第144 頁）。按證人邱秋義
    係告訴人之叔叔，且在系爭借據及本票為保證，苟如有利息
    約定，則對證人李正欽上開有關合夥入股，改以借款，且沒
    有利息約定等證詞，何不當庭提出反駁，且以保證人之立場
    提出異議說明釐清，則原偵查業已傳訊證人邱秋義到庭訊問
    ，並將證人李正欽作證要旨告知，原偵查並無調查未盡之違
    背法令，且原不起訴處分亦載明，借條本票僅得證明告訴人
    與被告有金錢借貸往來，其上開並無利息約定之記載，則被
    告是否有收取原本顯不相當之利息，實屬有疑，此認定尚難
    謂有何違反經驗法則或論理法則之違背法令。
(二)原裁定以證人邱秋義曾在借條及本票上為保證人之記載，因
    而推論被告與告訴人處理系爭金錢關係時，證人邱秋義確實
    在場，惟依證人李正欽證稱：借錢當時伊有在現場，有，本
    來是要找陳志明合夥，後來因為陳志明不熟悉公司營運，所
    以就用借的，沒有談到利息等語（見99年度偵字第25419號
    卷第136頁）；且依告訴人指稱：伊是向陳志明借錢，伊在
    99年3月份向他借40萬元，我當時透過當兵的學弟介紹才認
    識他，學弟帶他來伊公司找伊等語（見99年度偵字第25419
    號卷99年10月6日訊問筆錄第2頁），互核上開證言，告訴人
    與被告金錢往來，原是要入股公司後改以借貸，借貸地點是
    在告訴人公司，而告訴人之叔叔即邱秋義是在鶯歌開店，且
    證人李正欽亦未陳述借款當場是否有其他證人，以及告訴人
    於偵查過程中亦未提及借款當場尚有證人邱秋義知悉借貸事
    實。再者，借條、本票之簽發以及保證人為保證，在社會上
    實際情況，有可能借款人先覓妥保證人於借條上及本票上簽
    名擔保後，再持之交付貸與人俾取得借款，亦有可能於事後
    債務人未順利還款時，經債權人要求，再為保證擔保還款之
    行為，非必然借貸雙方以及保證人會同時在場，原裁定上開
    認定事實，縱或與原偵查檢察官所認定基礎事實有不同之判
    斷，故就證人邱秋義是否於本案借款當時在場，就本案而言
    ，係屬須另行蒐證、偵查，始能判斷應否交付審判。
(三)證人邱秋義係告訴人之叔叔，為本案金錢往來之保證人，檢
    察官於偵查時就證人李正欽有關借貸、利息之陳述予以告知
    ，並問有何補充陳述，惟證人邱秋義卻答沒有。故證人邱秋
    義是否於借貸時在場，是否知悉有無利息已約定，並非無疑
    ，且告訴人亦未於偵查時提及證人邱秋義是否在場，是以原
    不起訴處分及臺灣高等法院檢察署之駁回再議決定，亦均認
    定證人邱秋義所為證言不足認被告涉有重利情形，並無未依
    職權傳訊證人邱秋義之情形，原裁定之認定容與卷證不符。
(四)原不起訴處分及臺灣高等法院檢察署之駁回再議決定，均無
    違背經驗、論理法則之情形，原裁定殊未究明交付審判制度
    與不起訴確定效力之範疇，片依告訴人聲請時再補具之證據
    而為認定，顯已逾越交付審判外部監督機制，有關認定證據
    之限制，故原審逕為裁定交付審判，顯然違法，懇請鈞院撤
    銷原裁定云云。
三、惟查：
(一)按法院為交付審判之裁定時，視為案件已提起公訴，刑事訴
    訟法第258條之3第4 項定有明文。是法院裁定交付審判，即
    如同檢察官提起公訴使案件進入審判程序。而法院裁定交付
    審判之前提，須依偵查卷內所存證據，或依刑事訴訟法第25
    8條之3第3項為必要之調查後，確已符合同法第251條第1 項
    規定「足認被告有犯罪嫌疑」之檢察官應提起公訴之情形，
    亦即該案件已經跨越起訴門檻，即得准許。再刑事訴訟法第
    251條第1項係規定：「檢察官依偵查所得之證據，足認被告
    有犯罪嫌疑者，應提起公訴。」此所謂「有犯罪嫌疑」之起
    訴條件，並不以被訴之被告將來經法院審判結果確為有罪判
    決為必要，與同法第301條條第1項前段規定：「不能證明被
    告犯罪者應諭知無罪之判決。」不同。即以檢察官起訴或經
    被害人自訴之被告，經法院綜合全案調查之證據審判結果，
    認為現有犯罪嫌疑之證據尚不足以證明其成立犯罪，而諭知
    其無罪之情形，係屬不同之訴訟程序層次架構（最高法院94
    年度台上字第4549號判決亦同此意旨）。從而法院依偵查卷
    現存之證據資料，或為必要之調查後，認已合於刑事訴訟法
    第251條第1項所定之足認被告有犯罪嫌疑者，即得裁定准許
    交付審判。然法院准許交付審判後，仍須經審判程序依法調
    查審理，始能決定被告是否成立犯罪，非謂法院已認定被告
    有罪始得交付審判，僅係認為存有犯罪嫌疑而已。
(二)關於抗告人即被告陳志明是否就告訴人邱柏元借貸部分涉有
    重利犯行乙節：
  1.查告訴人邱柏元於警、偵查時指稱：伊於99年3 月間透過當
    兵的學弟介紹向陳志明借款40萬元，約定每15天為1 期，每
    期收取2 萬元利息，借款時先預扣1 個月利息4 萬元，實拿
    36萬元，因無抵押品，所以簽立4 紙本票及1 紙借據作為擔
    保，伊共繳交了10萬元利息，尚積欠36萬元本金及20萬元利
    息，因為利息太重、生意失敗，無法再繼續還款，才會遭陳
    志明等人催討債務及恐嚇等語等語（見99年度偵字第25419
    號卷第23至26頁、99年10月6日訊問筆錄第2至4頁），並有
    借據1紙與本票4紙在卷可佐（見99年度偵字第25419號卷第
    46至48頁）；被告陳志明於偵查時辯稱：伊借給邱柏元的40
    萬元，原本是作為公司入股金，但因公司成立不到1個月時
    間就倒閉，所以邱柏元才會將該筆40萬元改為借款，並開立
    本票作為擔保，伊是交付40萬元予邱柏元，並未先扣除利息
    ，事後亦未收取任何利息等語（見99年度偵字第25419號卷
    第134頁），是以被告與告訴人間確有金錢借貸關係，洵堪
    認定。
  2.告訴人及證人邱秋義於99年10月22日偵查時，雖就檢察官問
    及有沒有其他陳述部分均稱：「沒有」，惟告訴人就證人李
    正欽之偵查筆錄未談及利息部分，已指稱因李正欽怕陳志明
    而為不實陳述等語（見99年度偵字第25419號卷第144頁），
    則李正欽所為之證詞尚未經對質證實，實難逕採為判斷依據
    ，且被告亦於警詢時供稱李正欽係其妻舅（見偵卷第7頁背
    面），被告復因此討債行為涉妨害自由罪嫌經檢察官提起公
    訴，經原審以100年度訴字第549號案審理中，有起訴書、原
    審卷宗影本在卷可參，則告訴人所稱證人李正欽無法據實陳
    述，亦屬有據。又被告陳志明於警詢時自承：本票及借據是
    邱柏元跟伊借錢時，他自己簽給伊的，當時邱柏元簽立本票
    及借據，他叔叔也在場，且說他要做保證人，伊有跟他講保
    證人是如果邱柏元跑掉，保證人要負全責，當時他叔叔有跟
    伊說好等語（見99年度偵字第25419號卷第9頁），堪認告訴
    人於偵查時即就證人李正欽之證詞有所反駁，且被告於警詢
    亦自承證人邱秋義於告訴人簽立借據與本票時在場等情。按
    交付審判程序僅在就檢察官所為不起訴或緩起訴處分是否正
    確加以審查，倘法院審查認不起訴處分確有告訴人所指摘不
    利被告之事證未經檢察機關詳為調查或斟酌，或不起訴處分
    書所載理由違背經驗法則、論理法則或其他證據法則等情形
    且被告確有犯罪嫌疑，即應交付審判，並不以直接或十足證
    據力之證據為限。職此，原裁定以前述之借據1紙與本票4張
    ，均有證人邱秋義之簽名，認證人邱秋義於告訴人簽立借據
    及本票時確實有在場，則告訴人與被告間之金錢借貸則是否
    約定利息以及利息若干，乃居於關鍵地位，且告訴人係透過
    李正欽之介紹而向被告借貸，李正欽與被告之間有上開親屬
    關係，則李正欽之片面證詞是否客觀、中立，有無偏頗被告
    ，均待斟酌之情狀，於經驗、論理法則核無不當，檢察官就
    此未予詳細調查或敘明理由，尚有未周。
  3.再者，原裁定所述原不起訴處分及臺灣高等法院檢察署之駁
    回再議決定，均未依職權傳喚證人邱秋義到庭釐清部分，係
    指檢察官於99年10月22日雖傳訊證人邱秋義到案時，未就被
    告與告訴人間之金錢關係，對證人邱秋義進行訊問，致無從
    釐清被告與告訴人間之金錢關係究為借貸或合夥，如為借貸
    ，有無收取利息，以及證人李正欽之證詞是否與事實相符等
    情詳予調查審酌，認檢察官未予釐清即逕予不起訴處分，亦
    有疏誤，抗告意旨此部分之指摘原裁定不當，乃容有誤會。
(三)另查，被告因此次討債行為涉妨害自由罪嫌經檢察官提起公
    訴，經原審以100年度訴字第549號案審理中，其因告訴人僅
    返還2萬元即施加暴力限制告訴人之自由，其所追討之債務
    是否涉有重利尚有深入調查之必要，原裁定依告訴人之指述
    及聲請交付審判意旨所指各情，審酌卷內證據資料，認被告
    涉犯刑法第344條之重利罪之犯罪嫌疑重大，原不起訴處分
    及駁回再議處分認被告犯罪嫌疑不足，尚有未洽，因而裁定
    准許交付審判，已詳敘認定之理由，及依憑之證據，經核並
    無不合。抗告意旨所指各情均屬究否足以證明其成立犯罪之
    爭執，所執實體之辯詞，是否可信，仍須經過調查審理始能
    辨明，非一望即能排除被告涉犯前揭罪嫌。是本件抗告為無
    理由，應予駁回。
據上論結，應依刑事訴訟法第412條，裁定如主文。
中    華    民    國   100    年    6     月    24    日
                  刑事第十一庭      審判長法  官  許宗和
                                          法  官  潘進柳
                                          法  官  沈君玲
以上正本證明與原本無異。
不得再抗告。
                                          書記官  彭于瑛
中    華    民    國   100    年    6     月    24    日